【裁判字號】    89,易,891
【裁判日期】    891026
【裁判案由】    違反建築法
【裁判全文】
臺灣士林地方法院刑事判決                          八十九年度易字第八九一號
    聲  請  人  臺灣士林地方法院檢察署檢察官
    被      告  丙○○
右列被告因違反建築法案件（八十九年度簡字第七一三號），經檢察官聲請簡易判決
處刑（八十九年度偵字第八一八號），本院認不宜以簡易判決處刑，改依通常程序審
理，判決如左：
    主  文
丙○○無罪。
    理  由
一、本件聲請簡易判決處刑意旨略以：被告丙○○為門牌號碼臺北市北投區○○○路
    ○段四七五號一樓房屋之所有人，竟未經申請主管建築機關之許可並領得建築執
    照，即同意承租人乙○○於民國八十三年四月二十八日前某日（聲請簡易判決處
    刑書誤載為八十三年四月二十八日），在上址屋後空地，以鐵架、鐵皮為建材，
    搭蓋一層高二‧六公尺、面積約二十平方公尺之違章建築，經臺北市政府工務局
    建築管理處（下簡稱臺北市建管處）於八十八年四月二十八日查報，並於同年五
    月十二日依法強制拆除後，復於八十八年十二月八日前某日（聲請簡易判決處刑
    書誤載為八十八年十二月八日），再度同意承租人甲○○在原處違反規定重行搭
    建違章建築，亦經臺北市建管處於八十八年十二月八日查報，嗣已自行拆除（聲
    請簡易判決處刑書誤載為：並於同年十二月二十一日再行拆除）完畢。因認被告
    涉有違反建築法第九十五條之罪嫌等語。
二、按犯罪事實應依證據認定之，無證據不得推定其犯罪事實。又不能證明被告犯罪
    者，應諭知無罪之判決，刑事訴訟法第一百五十四條、第三百零一條第一項分別
    定有明文。次按建築法第九十五條明定「依本法規定強制拆除之建築物，違反規
    定重建者，處一年以下有期徒刑、拘役或科或併科新台幣三十萬元以下罰金。」
    ，因此唯有違章建築之重建者或與其有共同犯意聯絡者，始能觸犯該罪名，若非
    違章建築之重建者，而僅屬房屋之所有權人，於不能證明該所有權人與違章建築
    之重建者有共同犯意聯絡時，自不得以該罪相繩。
三、聲請及公訴意旨認被告丙○○涉有前揭犯行，無非係以：證人乙○○、甲○○之
    證詞，及臺北市政府建管處新違建勒令停工通知單二紙、拆除新違章建築結案報
    告單二紙、現場照片六張、臺北市政府工務局八十八年十二月八日北市工建字第
    八八三三七八○五○○號函、八十八年十月二十日北市稽北投乙字第八八○一九
    五九五○○號函各一份、違建案件明細二紙、建物登記謄本二份及房屋租約公證
    書及租賃契約書各二份等附卷可證資為主要論據。訊據被告丙○○固坦承為門牌
    號碼臺北市北投區○○○路○段四七五號一樓之所有人，惟堅詞否認有何違反建
    築法之犯行，辯稱：伊並未同意承租人乙○○、甲○○搭蓋違章建築，伊母親並
    對甲○○說過不得加蓋，伊一直不知情，迄建管處人員來拆除時，始知悉承租人
    擅自搭蓋違建等語。
四、經查：
  (一)坐落臺北市○○區○○段四小段十三地號，門牌號碼為臺北市北投區○○○路○
    段四七五號一樓之房屋，係屬被告丙○○所有，業經其供明在卷，並有臺北市建
    物登記謄本一份在卷可稽，堪信為真。而系爭房屋後院空地之增建違章建築部分
    ，第一次係由承租人乙○○所為，並於八十三年五月十二日首次因違章建築被強
    制拆除，嗣於八十八年七月初某日，復由承租人甲○○在原址另行搭蓋違章建築
    ，再度於八十八年十二月八日為臺北市建管處人員查報在案，嗣已自行拆除完畢
    等情，除據證人乙○○、甲○○到庭結證屬實（參見本院八十九年九月十八日訊
    問筆錄、同年十月十二日審理筆錄），且有臺北市建管處違建查報案件明細表二
    紙附卷可佐，足見本件違法搭蓋違建者，並非被告，而係上開房屋之承租人乙○○、甲○○二人。
  (二)茲有疑義者，乃被告是否知情並且同意承租人搭蓋違建，亦即被告是否與甲○○
    有犯意之聯絡？經查：
    １、證人甲○○於本院調查時結證稱：「（問：何時搭蓋違建？有無經過被告同
        意？）答：八十八年七月初，我就搭蓋遮雨棚。因什麼事她母親可作主，所
        以我有經過她母親同意，但她母親說：我蓋可以，但旁邊不可圍起來，因為
        以前曾因租給別人有圍起來而被查報拆除。」、「（問：租約是與何人簽？
        ）答：與被告簽，她母親沒來，但後來租金都是由被告之母親主動來收。」
        （見本院八十九年九月十八日訊問筆錄）等語，顯見甲○○係經得被告母親
        同意搭蓋遮雨棚，被告應不知情無誤。至被告其母陳吟到庭雖供稱：未曾對
        甲○○說蓋可以，但旁邊不得圍起來（參見本院八十九年十月十二日審理筆
        錄）云云，然被告於偵查中即供承：「（問：有否同意他〈按指甲○○〉加
        蓋？）答：是他和我媽媽說的，事後我有問我媽媽，‧‧‧只能蓋上面遮雨
        ，不能圍旁邊。之前房客也有蓋‧‧‧我媽說我們不負責任。」（見偵查卷
        第三十頁反面）等語，足徵證人陳吟所述不實，應係為迴護被告之詞，自不
        可採。
    ２、又證人甲○○復證稱：被告曾告訴伊，以後房子有何事均可直接找伊母親（
        參見本院八十九年九月十八日訊問筆錄）等語，訊據被告則堅詞否認其事，
        惟縱使果有此事，亦僅屬被告委託其母代收租金及處理其他房屋租賃事宜，
        並未及於加蓋違章建築之違法行為。參以證人甲○○證稱：房租均由被告其
        母陳吟前來收取等語；證人即查報本件違建之臺北市建管處秘書室人員丁○○到庭結證稱：「‧‧‧我們是經過人家檢舉才到現場查報，從正面確實看
        不到違建。」（見本院八十九年十月十二日審理筆錄）等語，益見被告應不
        知情上開房屋有加蓋違建乙事。故被告其母陳吟雖擅自答應甲○○加蓋違建
        ，在無證據證明被告知情並同意之情形下，自難僅以其係房屋所有人，遽認
        其有違反建築法之犯行。
  (三)至公訴人指稱被告與乙○○所簽訂之房屋租賃契約第七條特別約定第五項規定「
    承租人於承租期間所增加之所有設施及器具，於租期結束返還房屋時，不得要求
    任何補償費用。」，參以證人乙○○供證稱：當初會租此房屋即係因後方還有一
    塊空地，此條文應係為了在屋後空地加蓋包廂需費不貲所特別訂定的，如果未徵
    得同意，是不會去蓋的等語，認被告應有同意乙○○加蓋違建乙事。然縱使所認
    屬實，惟徵諸前揭說明，既無積極證據證明被告與甲○○對於重建違章建築有共
    同犯意之聯絡，自與建築法第九十五條之構成要件有間，公訴人起訴被告此部分
    之事實，尚乏依據。
  (四)綜上所述，本院復查無其他積極證據足認被告涉有違反建築法之犯行，且查無其
    他事證足認被告與甲○○間有何違反建築法之犯意聯絡及行為分擔，揆諸前揭說
    明意旨，不能證明被告犯罪，自應為無罪之諭知。
五、至甲○○是否涉有違反建築法第九十五條之罪嫌部分，宜由公訴人另行處理。
據上論斷，應依刑事訴訟法第四百五十二條、第三百零一條第一項，判決如主文。
本案經檢察官陳傳宗到庭執行職務
中      華      民      國    八十九    年      十      月    二十六    日
                                  臺灣士林地方法院刑事第二庭
                                          法  官
右正本證明與原本無異。
如不服本判決，應於判決送達後十日內，向本院提出上訴狀。
                                          書記官
中    華    民    國      八十        年              月              日


司法院資訊處製作；財團法人民間司法改革基金會備份。
